【裁判字號】    94,簡上,63
【裁判日期】    950105
【裁判案由】    過失傷害
【裁判全文】
臺灣花蓮地方法院刑事判決          94年度簡上字第63號
上訴人即被告  庚○○
上列上訴人因業務過失傷害案件，不服本院花蓮簡易庭94年度花
簡字第269號中華民國94年5月17日第一審判決（聲請簡易判決處
刑案號：臺灣花蓮地方法院檢察署94年度偵續字第 9號），提起
上訴，本院認為有刑事訴訟法第451條之1第 4項但書之情形，不
得逕以簡易判決處刑，改依通常程序審理，並自為第一審判決如
下：
    主  文
原判決撤銷。
庚○○無罪。
    理  由
一、本件聲請簡易判決處刑意旨略以：被告庚○○係設於花蓮縣
    新城鄉○○村○○路24之4號1樓萬虹工程行之負責人，為從
    事業務之人，於民國92年 9月21日某時，在花蓮縣新城鄉仁
    和村和昌石礦區上方處礦石區督工進行打洞工程，其應注意
    該礦區上方處已經炸藥引爆，該上方處之礦石早已鬆垮，本
    須防止在礦區下方處從事挖取碎小礦石、並為甲○○等人所
    駕之貨車進行裝載工作之告訴人戊○○人身安全，以免告訴
    人遭上方剝落之石塊擊中發生危險，惟被告並未注意就該礦
    區下方作業區人車，確實予以管制進出，致使在下方處作業
    中之告訴人，遭滾落之小石塊擊中，而受有頭部外傷腦內出
    血之傷害，因認被告涉犯刑法第284條第2項前段之業務過失
    傷害罪嫌云云。
二、按犯罪事實應依證據認定之，無證據不得認定犯罪事實；又
    不能證明被告犯罪者，應諭知無罪之判決，刑事訴訟法第15
    4條第2項、第301條第1項分別定有明文。又事實之認定，應
    憑證據，如未能發現相當證據，或證據不足以證明，自不能
    以推測或擬制之方法，為裁判基礎（最高法院40年台上字第
    86號判例參照）；且認定犯罪事實所憑之證據，雖不以直接
    證據為限，間接證據亦包括在內，然而無論直接證據或間接
    證據，其為訴訟上之證明，須於通常一般之人均不致有所懷
    疑，而得確信其為真實之程度者，始得據為有罪之認定，倘
    其證明尚未達到此一程度，而有合理之懷疑存在而無從使事
    實審法院得有罪之確信時，即應由法院為諭知被告無罪之判
    決（最高法院76年台上字第4986號判例參照）。
三、本件公訴人認上訴人即被告涉有上揭業務過失傷害罪嫌，無
    非係以告訴人於警詢及偵查中之指述、證人甲○○於偵查中
    之證詞及告訴人之診斷證明書、萬虹工程行之營利事業登記
    資料、公訴人於94年 4月11日會同告訴人、被告、警方前往
    上開礦區所作履勘筆錄等項為其論據。
四、訊據被告堅決否認有聲請簡易判決處刑書所指犯行，辯稱：
    伊雖掛名為萬虹工程行之負責人，然係因壬○○財務狀況不
    佳，為方便請款，委伊擔任名義負責人，伊因需要工作養家
    ，始勉為應允，但實際經營仍由壬○○負責，本件工程係由
    壬○○承包，伊僅係受雇之怪手司機，並不負責礦區之安全
    維護工作，且案發當時，伊正為鑽洞之丁○○注意上方有無
    落石，並未駕駛怪手推落石堆，甚且當天伊之怪手因履帶斷
    裂，停放在道路下方安全位置，故障待修，根本不可能係伊
    推落石塊造成告訴人之傷害等語。經查：
  (一)本件告訴人確實係因工地上方石塊掉落遭擊中頭部而受傷，
    除已據其於本院審理時到庭指證翔實，並有慈濟綜合醫院及
    長庚紀念醫院診斷證明書影本各乙份（見台灣宜蘭地方法院
    檢察署93年度偵字第2317號偵查卷第5、6頁）在卷可證，而
    被告於案發當時確為萬虹工程行之名義負責人，亦經被告自
    承在卷外，並有花蓮縣政府營利事業登記公示詳細資料乙紙
    及花蓮縣政府以93年10月13日府城商字第 09301423770號函
    檢送之萬虹工程行營利事業設立及變更登記資料乙份（見台
    灣花蓮地方法院檢察署93年度偵字第1596號偵查卷第10頁及
    第36至84頁）在卷可按，固均為不爭之事實；惟公訴人既認
    被告於本案應負礦區安全維護責任，卻疏未注意管制礦區下
    方作業之人車進出，導致在下方作業之告訴人遭滾落之小石
    塊擊中頭部受傷，而將之以業務過失傷害罪名聲請簡易判決
    處刑，則本件首應釐清之關鍵厥為：被告究竟有無安全監督
    以防止礦區上方石塊掉落及管制下方作業人車進出之義務？
  (二)根據本院於94年11月16日實際到場履勘之結果，該礦區工地
    上方經開闢為礦區道路，下方為溪底河床，上下方地勢垂直
    險峻，為懸崖地形，縱深約二百餘公尺之遙，有勘驗筆錄之
    記載及勘驗時所攝照片多幀可供佐證，因之上下方實無從以
    目視呼喊之方式聯繫調度，況證人即告訴人戊○○於偵查中
    亦證實「從下方（指溪底）看不到上方之情況」乙點（見前
    揭1596號偵查卷第32頁），則其於案發當時根本無從目睹上
    方石塊究竟如何掉落，更遑論擊中其頭部之石塊，是否確係
    由被告駕駛怪手所推落。如再加上當時礦區上方鑽洞機械發
    動所引發震耳欲聾之聲響，及下方怪手、卡車作業中引擎發
    動及機械操作之隆隆聲響，縱係欲以對講機聯繫上下方工作
    之進度搭配亦屬相當困難，因之該礦區為作業安全起見，即
    有上下方不得在同一天進行作業之約定，以避免因上下方同
    時作業發生落石傷人之危險，此已據證人即幸福水泥派駐工
    地現場監督工程師丙○○於本院94年12月22日審理時到庭證
    述翔實（見本院卷第 160頁）。然查案發當時該礦區工地上
    下方卻有同時作業之危險情形，此已據告訴人及證人即萬虹
    工程行現場調度協調人員己○○於本院審理時一再指明，明
    顯違反安全規定，雖證人即萬虹工程行實際負責人壬○○及
    證人丙○○均陳稱本件實因趕工清理由上方推下、已堵塞下
    方河道之石渣，避免河川局開單告發，致不幸釀成憾事。惟
    對此違反安全作業規定，不顧人員生命安全，上下方同時作
    業，導致告訴人遭上方滾落之石塊擊中頭部受傷，便無從不
    予究責，問題是何人應負此安全監督之責任？又被告是否應
    負業務過失責任？實屬本案應釐清之重點。
  (三)如前所述，被告固為萬虹工程行之掛名負責人，然綜合證人
    壬○○於本院94年10月27日審理時所為之前後證述以觀，雖
    其極力撇清監督責任，亦不願承認案發當時係萬虹工程行之
    實際負責人，然從其所證稱：該工地工程本係建治工程行李
    國清與幸福水泥訂約，後來換約改成萬虹工程行，換約當時
    萬虹工程行之負責人為林明忠，林明忠負責出資，伊則負責
    行政業務，後來萬虹工程行又讓渡給李國清，萬虹工程行一
    開始設立時，伊即在該工程行工作，嗣因伊被倒債，財務狀
    況不佳，不能出面擔任負責人，才找被告擔任負責人，且係
    在工程已近尾聲，只剩下百分之十時，才請被告出名擔任負
    責人，事發當時被告只領薪水，並未分紅，工程行讓渡給被
    告時，只有變更名義，被告並未出資等語（見本院卷第72至
    75頁），即悉證人壬○○長期參與萬虹工程行之業務，甚且
    可左右負責人名義之變更，而證人即萬虹工程行之員工丁○○、辛○○、己○○等多人亦到庭證實係受其雇用，並向其
    領薪（見本院卷第80、84、 151頁），況證人丙○○亦已到
    庭結稱：萬虹工程行之負責人為壬○○，工程事項係由壬○○與伊公司接洽。至於被告僅係怪手司機，並非負責人。平
    日均是壬○○與伊接洽，諸如驗收、請款等工作，都是壬○○出面的，被告並未負責上開事項，被告純粹只是開怪手而
    已等語在卷（見本院卷第 161頁），則證人壬○○實係萬虹
    工程行之實際經營者無疑，僅因其己身財務狀況不佳，未便
    出名擔任負責人，並顧及承包之工程得以順利進行，始於工
    程即將收尾之際，委請被告掛名出任負責人，則被告所辯伊
    僅係掛名負責人，並未負責實際經營業務等節，即非空言杜
    撰。又查被告僅係怪手司機，平日亦受雇於證人壬○○之事
    實，除已據證人丙○○證述在卷，已如前述外，並經證人丁○○、己○○到庭證述屬實，證人己○○甚至證稱：被告係
    受伊調度督導等語（見本院卷第79、 156頁），況參以被告
    於案發之前，根本不認識告訴人，告訴人甚至是經由證人壬○○及己○○之轉述，始認為工地上方石塊係由被告推落，
    乃向被告提出告訴究責，實則告訴人對其因而受傷所衍生之
    責任，到底應由何人承擔亦非清楚；甚且與告訴人接洽承包
    清除溪底石渣工作之人亦非被告，而係證人壬○○，此亦據
    證人即告訴人在庭證述無訛（見本院卷第75頁），在在足證
    被告僅係受雇於人之怪手司機，絕非實際負責人。
  (四)衡情本件應係違反工地上下方不得同時作業之安全規定及調
    度聯繫上出現瑕疵，始導致在溪底作業之告訴人遭落石擊中
    不幸受傷，然恆不應由僅掛名為負責人，實係受雇人，並無
    實權之被告負安全督導之責，況查本件負責現場協調調度之
    人員為己○○，萬虹工程行之實際經營者為壬○○，此外尚
    有幸福水泥派駐工地現場監督之工程師丙○○，似均應在場
    負責安全維護督導之工作，甚至證人己○○亦不否認本件工
    程如因調度聯繫上出現問題，則應由其負責，並非被告之責
    任（見本院卷第154、156頁），至此已足認定被告於本件並
    無任何安全監督維護及管制下方作業人車進出之義務，從而
    亦無從令其擔負公訴人所指之業務過失責任。
  (五)至於被告是否有駕駛怪手自工地上方推落石塊，導致告訴人
    頭部受傷乙節，已經檢察官在之前之93年度偵字第1596號偵
    查程序中詳予查明，並製作該案號之不起訴處分書析論翔實
    （見該不起訴處分書第三段第(一)點所載），不再贅述。
五、綜上所述，本件不能僅因被告係受雇之怪手司機，又是萬虹
    工程行之掛名負責人，率而認其必負有安全監督維護之責，
    甚至認為案發當時必定是其駕駛怪手推落石頭，導致告訴人
    頭部受傷之情。此外，復查無其他證據足認被告確有公訴人
    所指之業務過失傷害犯行，則揆諸首揭判例、法條之說明，
    自不能證明被告犯罪，依法應為無罪之諭知，原審疏未詳究
    前情，遽為科刑之判決，自非允洽，被告上訴執其並無犯罪
    行為，指摘原審判決不當，為有理由，自應由本院將原判決
    撤銷，改諭知被告無罪之判決。
六、末按第二審之地方法院合議庭受理簡易判決上訴案件，應依
    通常程序審理，其認案件有刑事訴訟法第452 條所規定，具
    有同法第451條之1第4 項但書所列各款情形之一者，應撤銷
    原判決，逕依通常程序為第一審判決，法院辦理刑事訴訟簡
    易程序案件應行注意事項第14條定有明文。而本案經審理結
    果認為應諭知被告無罪之判決，核屬刑事訴訟法第451條之1
    第4項但書第3款規定之情形，依上開規定，即應依通常程序
    為第一審判決，附此敘明。
七、至本件究竟應由證人即幸福水泥之駐地工程師丙○○，或證
    人即萬虹工程行現場調度協調人員己○○，抑或證人即萬虹
    工程行實際負責人壬○○負現場安全監督責任，進而負起本
    件業務過失傷害之刑事責任，自應由檢察官另行偵辦，加以
    釐清，亦併敘明。
據上論斷，依刑事訴訟法第452條、第455條之1第1項、第3 項、
第369條第1項前段、第364條、第301條第1項，判決如主文。
本案經檢察官乙○○到庭執行職務。
中    華    民    國    95    年    1     月    5     日
                        臺灣花蓮地方法院刑事第一庭
                            審判長法官  張  健  河
                                  法官  李  世  華
                                  法官  吳  韻  馨
上列正本證明與原本無異。
如對本判決不服，應於送達後10日內，向本院提出上訴狀（應抄
附繕本）告訴人或被害人如對於本判決不服者，應具備理由請求
檢察官上訴，其上訴期間之計算係以檢察官收受判決正本之日期
為準。
                                書記官
中    華    民    國    95    年    1     月    5     日


司法院資訊處製作；財團法人民間司法改革基金會備份。
